【裁判字號】    88,重訴,1620
【裁判日期】    890328
【裁判案由】    確認債權不存在
【裁判全文】
臺灣臺北地方法院民事判決  八十八年度重訴字第一六二○號
    原      告  甲○○
    訴訟代理人  林美倫律師
                陳文元律師
    複代理人    吳世敏律師
    被      告  彰化商業銀行股份有限公司  設台中市○○路○段三十八號
    法定代理人  乙○○      住.
    訴訟代理人  林春鏞律師
    複代理人    蔡信章律師
右當事人間請求確認債權不存在事件，本院判決如左：
    主    文
確認被告對原告所有坐落台北市○○區○○段一小段第二五九地號、應有部分五分之
二之土地及其上建物即門牌號碼台北市○○路○段六巷五號一、二樓之房屋以台北市
古亭地政事務所所登記字號中正一字第○五二九九○號所為本金最高限額新台幣陸佰
萬元、存續期間自民國八十七年七月二十七日起至一三七年七月二十六日止之抵押權
所擔保之債權不存在。被告應將前項抵押權設定塗銷。
被告應將坐落台北市○○區○○段一小段第二五九地號、應有部分五分二之土地及其
上建物即門牌號碼台北市○○路○段六巷五號一、二樓之房屋以台北市古亭地政事務
所所登記字號中正一字第○五三○○○號所設定本金最高限額新台幣陸佰萬元之抵押
權登記予以塗銷。
訴訟費用由被告負擔。
    事    實
甲、原告方面：
一、聲明：如主文第一、二、三項所示。
二、陳述：如附件。
三、證據：提出國人入出境日期證明書、土地及建物所有權狀、土地及建物登記謄本
    、借據、土地登記申請書、土地建築改良物抵押權設定契約書、收據、傳票、護
    照、本院八十八年重訴字第一五一四號、臺灣高等法院八十八年重上字第三七○
    號民事判決為證。
乙、被告方面：
一、聲明：原告之訴駁回。
二、陳述：原告於民國八十七年七月二十四日邀同訴外人孫憲玲向被告申請消費者貸
    款五百萬元，有消費者貸款申請書附卷可稽，同日並簽具借據一份交予被告，並
    經原告承辦人員陳正明要求渠等本人提出身分證正本以供驗對，並影印留存作為
    憑證，該項貸款之申請經被告核准後，原告於八十七年七月二十七日提供前開房
    地設定第一順位抵押權與被告，被告並於同年八月十日將系爭款項撥入原告設於
    被告銀行之活期儲蓄存款00－00000－0－00號帳戶內。又上開貸款申
    請、抵押權設定登記等相關文件均經原告親自簽名蓋章，並經被告承辦人進行對
    保手續，故原告顯有向被告借貸關上開款項之事實。至原告固提出內政部警政署
    入出境管理局出具之「國人入出境日期證明書」主張其在系爭貸款期間不在國內
    等情，然現今國人多持有多國護照，其以他國護照出入國境時，未必會留記錄，
    是原告之主張應不可採。
三、證據：提出消費者貸款申請書、借據、原告身分證正反面影本、抵押權設定契約
    書、他項權利證明書、放款支出傳票、轉帳收入傳票、彰化銀行業務往來申請書
    、印鑑卡暨顧客資料卡切結書為證，並聲請訊問證人陳正明，及聲請調閱原告在
    臺灣中小企業銀行中山分行申請開立存款帳戶及申請貸款等需經原告親自簽名之
    相關資料，暨聲請鑑定系爭貸款有關文件是否為原告所親簽。
丙、本院依職權訊問證人李志祥、調閱原告之入出境資料及是否具雙重國籍之相關資
    料，暨原告在臺灣土地銀行古亭分行申請開立存款帳戶需經原告親自簽名之相關
    資料。
    理    由
甲、程序部分：
    按訴狀送達後，原告不得將原訴變更或追加他訴。但請求之基礎事實同一者、不
    甚礙被告之防禦及訴訟之終結者，不在此限；又除本法別有規定外，修正民事訴
    訟法於其施行前發生之事項亦適用之，但因舊法所生之效力，不因此而受影響，
    民事訴訟法第二百五十五條第一項第二款、第七款、民事訴訟法施行細則第二條
    分別定有明文。次按分公司係由總公司分設之獨立機構，就其業務範圍內之事項
    涉訟時，自有當事人能力。又原告對分公司起訴後於訴訟進行中，將被告更正為
    總公司，應認為訴之變更。最高法院四十年臺上字第一○五號判例可資參照。本
    件原告對被告之分公司即彰化商業銀行股份有限公司中山北路分行起訴，嗣於訴
    訟進行中將被告更正為總公司即彰化商業銀行股份有限公司，依前開說明，應係
    訴之變更，然無論係被告或被告之分公司，其等所為之抗辯均相同，是以原告所
    為之訴之變更並不妨礙被告之防禦及訴訟之終結，依前揭法條所示，應予准許。
    又原告起訴時原係請求確認被告對原告所有坐落台北市○○區○○段一小段第二
    五九地號、應有部分五分之二之土地及其上建物即門牌號碼台北市○○路○段六
    巷五號一、二樓之房屋（下稱系爭房地）所為本金最高限額新台幣（下同）六百
    萬元、存續期間自民國八十七年七月二十七日起至一三七年七月二十六日止之抵
    押權所擔保之債權不存在，被告應將前項抵押權設定塗銷。嗣又追加請求被告應
    將系爭房地以台北市古亭地政事務所所登記字號中正一字第○五三○○○號所設
    定之抵押權登記予以塗銷。被告固不同意原告之追加，惟原告所追加之部分，與
    原告原本請求之部分基礎事實為同一，均為原告是否曾於八十七年七月二十七日
    提供系爭房地設定第一順位抵押權與被告，揆諸前揭說明，應予准許，合先敘明
    。又民事訴訟法業於八十九年二月九日修正公佈，並於同年二月十一日生效，依
    上開施行細則之規定，本件自應適用八十九年二月九日修正公佈後之民事訴訟法
    ，附此敘明。
乙、得心證之理由：
一、本件原告主張：原告從未曾與被告銀行或其分行有過借貸往來，或就他人與被告
    銀行間之借貸而為保證，系爭借款係由訴外人孫憲玲竊取原告所有前開房地之所
    有權狀及印鑑，於八十七年七月二十四日冒用原告之名義向被告聲請抵押貸款五
    百萬元，且於同年月二十七日以系爭房地作為原告及第三人永保國際興業股份有
    限公司（下稱永保公司）向被告借款之擔保，設定債務人分別為原告、永保公司
    ，本金各為六百萬元之最高限額抵押權予被告，原告並不知情，亦未事後同意借
    款及設定抵押，而原告亦未自被告處領取該筆借款，且原告亦就孫憲玲之行為向
    臺灣臺北地方法院檢察署提出刑事告訴在案，足認兩造並無任何借貸關係，爰依
    民法第七百六十七條之規定請求被告應將系爭二筆抵押權登記予以塗銷，為此提
    起本件訴訟。被告則以：原告確係於八十七年七月間邀訴外人孫憲玲向被告申請
    消費者貸款五百萬元，並經原告承辦人員陳正明要求渠等本人提出身分證正本以
    供核對，並影印留存作為憑證，該項貸款之申請經被告核准後，原告於八十七年
    七月二十七日提供前開房地設定第一順位抵押權與被告，被告並於同年八月十日
    將系爭款項撥入原告設於被告銀行之活期儲蓄存款00－00000－0－00
    號帳戶內，且上開貸款申請、抵押權設定登記等相關文件均經原告親自簽名蓋章
    ，並經被告承辦人進行對保手續，故原告確有向被告借貸上開款項並同意將系爭
    房地設定抵押權予被告之事實。至原告固提出國人入出境日期證明書，主張其在
    系爭貸款期間不在國內等情，然現今國人多持有多國護照，其以他國護照出入國
    境時，未必會留記錄等語置辯。
二、查一自稱甲○○之人於八十七年七月二十七日將原告所有之系爭房地為向聲請人
    借款之擔保，設定債務人分別為原告、永保公司，本金各為六百萬元之最高限額
    抵押權予被告，存續日期均自八十七年七月二十七日起至一百三十七年七月二十
    六日止，債務清償期依照各個債務契約所定清償日期，經登記在案。又該自稱甲
    ○○之人邀同原告之女孫憲玲於八十七年七月二十四日向聲請人借用五百萬元等
    情，此有消費者貸款申請書、借據、抵押權設定契約書、他項權利證明書、放款
    支出傳票、轉帳收入傳票、土地及建物登記謄本附卷可稽，且為兩造所不爭執，
    自堪信為真實。
三、本件原告主張其未曾向被告借款並以其所有系爭房地為被告設定抵押，被告對原
    告之債權及對系爭房地之抵押權並不存在，被告應予以塗銷等語，惟為被告所否
    認，辯稱：原告邀同孫憲玲為連帶保證人向被告借款五百萬元，簽署消費者貸款
    申請書、借據、抵押權設定契約書等相關資料，且以系爭房地設定抵押，並經原
    告之承辦人進行對保手續等詞。經查：
（一）證人即本件借款承辦人員陳正明證稱：當初係原告母女一同至被告銀行對保，
      原告有拿出身分證正本核對，伊有核對照片，且開戶及借款資料均須本人親自
      簽名蓋章等語，然依被告所提之消費者借貸申請書、借據、抵押權設定契約書
      固有原告之簽名及印文，惟原告於八十七年四月十二日出境，迄八十七年九月
      九日入境，有原告提出之國人入出境日期證明書附卷可稽，並經本院依職權向
      內政部警政署入出境管理局調閱原告之入出境資料核閱屬實，而系爭消費者借
      貸申請書、借據、抵押權設定契約書之對保日期分別為八十七年七月二十四日
      及同年月二十七日，有被告提出之消費者借貸申請書、借據、抵押權設定契約
      書足參，足證對保時原告人在國外，則證人證稱係原告母女二人偕同至被告銀
      行對保，即無可採。至被告雖稱：現今國人多持有多國護照，其以他國護照出
      入國境時，未必會留存記錄等語。然原告並無持有外國護照入出境或具有雙重
      國籍，亦經本院向內政部警政署入出境管理局函查屬實，是本件尚無被告主張
      之情事，堪信原告主張系爭借貸契約成立及辦理抵押權設定登記之時間伊人在
      國外一節為真實。
（二）系爭消費者借貸申請書之申請人欄「甲○○」、借據之借款人欄「甲○○」、
      債務人為原告之抵押權設定契約書其他約定事項之債務人、擔保物提供人欄「
      甲○○」之簽名字跡，與原告曾於臺灣土地銀行古亭分行開立之支票存款帳戶
      之開戶申請書、約定書、印鑑卡上「甲○○」之簽名字跡並不相符，此有內政
      部警政署刑事警察局八十八年十一月二十四日刑鑑字第一二一三七四號鑑驗通
      知書附卷可按，且本院當庭諭命原告書寫姓名，其筆跡與系爭消費者借貸申請
      書、借據、二筆抵押權設定契約書其他約定事項之筆跡比對，肉眼判斷亦有明
      顯之不符，益證上開消費者借貸申請書、借據、抵押權設定契約書其他約定事
      項並非原告本人所簽立，證人陳正明對保之際，該自稱甲○○之人顯非原告本
      人。
四、按所有人對於妨害其所有權者，得請求除去之，民法第七百六十七條中段定有明
    文。本件原告並未將系爭房地設定債務人分別為原告、永保公司，本金各為六百
    萬元之最高限額抵押權予被告，亦未向被告借貸五百萬元，已如前述，則原告請
    求確認被告對原告所有之系爭房地所為本金最高限額六百萬元、存續期間自八十
    七年七月二十七日起至一三七年七月二十六日止之抵押權所擔保之債權不存在。
    被告應將前項抵押權設定塗銷。又被告亦應將系爭房地以台北市古亭地政事務所
    所登記字號中正一字第○五三○○○號所設定之抵押權登記（債務人為永保公司
    ）予以塗銷，即無不合，應予准許。
五、結論：原告之訴為有理由，依民事訴訟法第七十八條，判決如主文。
中      華      民      國    八十九    年      三      月    二十八    日
                                            民事第五庭法      官  林秀圓
右為正本係照原本作成
如對本判決上訴，須於判決送達後廿日內向本院提出上訴狀
中      華      民      國    八十九    年      三      月    二十八    日
                                                      法院書記官  林蓮女


司法院資訊處製作；財團法人民間司法改革基金會備份。
